---
title: "Smith & McPherson (2014): Fuerza de Homofilia"
author: "Aníbal Olivera"
date: "2025-01-08"
---

## Objetivo

Este módulo tiene como objetivo replicar la **Tabla 3** del paper:
**Smith, McPherson & Smith-Lovin (2014), "Social Distance in the United States..."**.

Estimaremos parámetros de "fuerza de homofilia" ($u, v, w, ...$) utilizando un diseño de casos y controles y regresión logística condicional (o aproximación vía logística regular con controles aleatorios).

## 1. Cargar Datos Limpios

Cargamos los datos procesados en el paso de [Limpieza GSS](gss-cleaning.qmd).

```{r}
#| label: load-clean
#| message: false
#| warning: false

library(dplyr)
library(tidyr)
library(broom)
library(stargazer) # Opcional, para tablas bonitas

# Rutas de datos intermedios
FILE_1985 <- "data/clean_gss_1985.rds"
FILE_2004 <- "data/clean_gss_2004.rds"

# Cargar si existen (Placeholder logic)
if (file.exists(FILE_1985)) {
  egos_1985 <- readRDS(FILE_1985)
  # Nota: En gss-cleaning, guardamos directamente los DYADS (casos), no la lista completa.
  # Ajustaremos gss-cleaning para que guarde los Egos también si es necesario, 
  # pero para construcción de controles necesitamos el pool de Egos.
  # REVISIÓN: gss-cleaning devuelve 'dyads' que tiene info de Ego y Alter.
  # Podemos recuperar el set de Egos únicos desde ahí.
  cases_1985 <- egos_1985 # Renombramos para claridad, esto son los casos observados.
  egos_unique_1985 <- cases_1985 %>% 
    select(ego_id, ego_age, ego_sex, ego_race, ego_relig, ego_educ, year) %>%
    distinct()
} else {
  cases_1985 <- NULL
  egos_unique_1985 <- NULL
}

if (file.exists(FILE_2004)) {
  cases_2004 <- readRDS(FILE_2004)
  egos_unique_2004 <- cases_2004 %>% 
    select(ego_id, ego_age, ego_sex, ego_race, ego_relig, ego_educ, year) %>%
    distinct()
} else {
  cases_2004 <- NULL
  egos_unique_2004 <- NULL
}

# Combinar años (si ambos existen)
if (!is.null(cases_1985) & !is.null(cases_2004)) {
  all_cases <- bind_rows(cases_1985, cases_2004)
  all_egos <- bind_rows(egos_unique_1985, egos_unique_2004)
} else {
  # Fallback a lo que haya (o error controlado)
  all_cases <- bind_rows(cases_1985, cases_2004)
  all_egos <- bind_rows(egos_unique_1985, egos_unique_2004)
}
```

## 2. Construcción de Casos y Controles

Para cada "caso" (lazo observado Ego-Alter), generamos "controles" (lazos no existentes Ego-Random).
Metodología: emparejar cada encuestado con otro encuestado elegido al azar.

```{r}
#| label: generate-controls

generate_controls <- function(ego_df, n_controls_per_case = 1) {
  
  if (is.null(ego_df) || nrow(ego_df) == 0) return(NULL)
  
  n_egos <- nrow(ego_df)
  target_n <- n_egos * n_controls_per_case
  
  # Expandir egos
  controls <- ego_df[rep(1:n_egos, each = n_controls_per_case), ]
  
  # Samplear alters (otros egos)
  alter_indices <- sample(1:n_egos, nrow(controls), replace = TRUE)
  sampled_alters <- ego_df[alter_indices, ]
  
  # Asignar atributos del alter ficticio
  controls$alter_id <- sampled_alters$ego_id
  controls$alter_age <- sampled_alters$ego_age
  controls$alter_sex <- sampled_alters$ego_sex
  controls$alter_race <- sampled_alters$ego_race
  controls$alter_relig <- sampled_alters$ego_relig
  controls$alter_educ <- sampled_alters$ego_educ # Ya está en años
  
  # Eliminar auto-lazos accidentales
  controls <- controls %>% filter(ego_id != alter_id)
  
  # Marcas
  controls$tie <- 0
  controls$is_kin <- 0
  
  return(controls)
}

# Generar controles (usando el pool completo o por año? Lo correcto es por año para no mezclar tiempos)
# Generamos controles por separado para 1985 y 2004
controls_1985 <- if(!is.null(egos_unique_1985)) generate_controls(egos_unique_1985, n_controls_per_case = 20) else NULL 
# NOTA: Usamos ratio alto (ej. 20) para acercarnos a la N reportada en paper, o 1 para test rápido.
# Table 3 Model 1 N = 1,139,161. Casos reales ~3000 * 3 alters = 9000. 
# Implica muchísimos controles o un set expandido. Usaremos 10 para demostración rápida.

controls_2004 <- if(!is.null(egos_unique_2004)) generate_controls(egos_unique_2004, n_controls_per_case = 20) else NULL

all_controls <- bind_rows(controls_1985, controls_2004)
```

## 3. Calcular Predictores (Distancia Social)

Calculamos las diferencias en dimensiones clave entre Ego y Alter.

```{r}
#| label: calc-predictors

calculate_predictors <- function(dyad_df) {
  dyad_df %>%
    mutate(
      # Binarias (1 = Diferente, 0 = Igual)
      diff_sex = if_else(ego_sex != alter_sex, 1, 0),
      diff_race = if_else(ego_race != alter_race, 1, 0),
      diff_relig = if_else(ego_relig != alter_relig, 1, 0),
      
      # Continuas (Distancia Absoluta)
      age_diff = abs(ego_age - alter_age),
      edu_diff = abs(ego_educ - alter_educ)
    )
}

# Preparar dataset final
# Asegurar columna 'tie' en casos
if(!is.null(all_cases)) all_cases$tie <- 1
if(!is.null(all_cases)) all_cases$is_kin <- 0 # Asumimos 0 si falta, o usamos variable real si existe

# Unir y calcular
analysis_data <- bind_rows(
  all_cases %>% select(any_of(names(all_controls))),
  all_controls
) 

if (nrow(analysis_data) > 0) {
  analysis_data <- calculate_predictors(analysis_data)
}
```

## 4. Modelos de Regresión (Tabla 3)

Ajustamos modelos logísticos para estimar la probabilidad de lazo ($tie=1$).

$$ \log \left( \frac{P(tie=1)}{P(tie=0)} \right) = \beta_0 + \beta_1(DiffSex) + \beta_2(DiffRace) + ... $$

Los coeficientes negativos indican homofilia (mayor diferencia -> menor probabilidad de lazo).

```{r}
#| label: models
#| results: asis

if (exists("analysis_data") && nrow(analysis_data) > 0) {
  
  # Modelo 1: Efectos principales (Main Effects)
  m1 <- glm(tie ~ diff_race + diff_relig + diff_sex + age_diff + edu_diff + factor(year), 
            data = analysis_data, 
            family = binomial(link = "logit"))
  
  # Modelo 2: Interacciones con Año (Cambio en homofilia)
  m2 <- glm(tie ~ (diff_race + diff_relig + diff_sex + age_diff + edu_diff) * factor(year), 
            data = analysis_data, 
            family = binomial(link = "logit"))

  stargazer(m1, m2, type = "html", 
            title = "Replicación Tabla 3: Modelos Logísticos de Homofilia",
            column.labels = c("Modelo 1", "Modelo 2"),
            covariate.labels = c("Diff Raza", "Diff Relig", "Diff Sexo", "Diff Edad", "Diff Educ"),
            dep.var.labels = "Probabilidad de Lazo")
} else {
  print("No hay datos suficientes para correr los modelos.")
}
```

## Conclusión

Los coeficientes obtenidos representan la "fuerza de selección" impuesta por la estructura social. Estos parámetros serán utilizados en el siguiente módulo para imputar redes en encuestas donde no observamos los lazos directamente.
