---
title: "Calculando la Fuerza Homofílica"
author: "Aníbal Olivera"
date: "2025-01-08"
---

## Introducción

Este módulo tiene como objetivo replicar la metodología de estimación de fuerza homofílica (*homophily strength*) presentada en el paper:

Smith, J. A., McPherson, M., & Smith-Lovin, L. (2014). Social Distance in the United States: Sex, Race, Religion, Age, and Education Homophily among Confidants, 1985 to 2004. *American Sociological Review*, 79(3), 432–456. [[DOI: 10.1177/0003122414531776](https://doi.org/10.1177/0003122414531776)].

El objetivo inferencial es estimar la homofilia relativa al azar: el efecto de la **distancia sociodemográfica** sobre la probabilidad de un lazo, una vez controlada la **estructura de oportunidades** inducida por las distribuciones marginales de atributos en la población.

Trabajamos con datos de la General Social Survey (**GSS**) (1985 y 2004), específicamente el módulo de redes de discusión (*core discussion network / “important matters” module*), donde cada encuestado (ego) nomina hasta un número acotado de confidentes (alters). Para detalles de acceso a los microdatos: https://gss.norc.org/get-the-data/stata.html

### Case-control design

Nuestra unidad de análisis son díadas $(i,j)$, donde $i$ indexa al *ego* y $j$ al *alter*. Conceptualmente, la variable respuesta se define sobre el universo de pares potenciales:

$$
Y_{ij} =
\begin{cases}
1 & \text{si existe un lazo de confidencia entre } i \text{ y } j \\
0 & \text{si no existe dicho lazo}
\end{cases}
$$

En principio, una estimación “directa” requeriría construir el dataset completo de díadas potenciales. Si hay $N > 10^3$ encuestados en un año, el número de diadas es:

$$
\binom{N}{2} = \frac{N(N-1)}{2}\sim 10^6.
$$

Sin embargo, el problema no es únicamente computacional. En encuestas tipo GSS, **no observamos** el estado del lazo $Y_{ij}$ para la gran mayoría de pares; solo observamos los lazos reportados (nominaciones). Por lo tanto, si intentáramos construir el universo completo, tendríamos que **imputar** que todos los pares no observados son no-lazos, lo cual equivale a asumir:

$$
Y_{ij}=0 \quad \forall (i,j)\ \text{no observados}.
$$

Esta suposición puede ser demasiado fuerte dada (i) la truncación del generador —nominaciones máximas por ego—, (ii) potenciales errores de medición, y (iii) instrumentación que difieren entre olas.

Además, el evento “lazo de confidencia” es raro: el número de lazos observados escala como $O(N)$, mientras que el número de pares potenciales escala como $O(N^2)$. Por tanto, la prevalencia poblacional del evento se comporta aproximadamente como:

$$
\Pr(Y_{ij}=1)\ \approx\ \frac{O(N)}{O(N^2)}\ =\ O\!\left(\frac{1}{N}\right),
$$

lo que produce un desbalance extremo entre $Y=1$ y $Y=0$ si se trabajara con el universo completo.

Finalmente, incluso si se pudiera enumerar el universo, las observaciones a nivel de díada no son independientes: un mismo encuestado aparece en muchas filas. Esto viola el supuesto de observaciones **i.i.d.** (*independent and identically distributed*): En este problema, lo que más afecta la inferencia naïve es la **no-independencia**: muchas díadas comparten el mismo ego (y/o el mismo alter), lo que induce correlación entre filas y tiende a producir errores estándar artificialmente pequeños si se ajusta una logística como si cada díada fuera una observación independiente.

Por estas razones, Smith et al. (2014) utilizan un **diseño de casos y controles** (*case-control design*), que hace explícito el paso de construcción de no-lazos plausibles mediante un mecanismo de muestreo definido:

1. **Casos (*cases*, $Y=1$):** díadas observadas (lazos reportados por los encuestados).
2. **Controles (*controls*, $Y=0$):** díadas construidas artificialmente mediante emparejamiento aleatorio (*random pairing*) de encuestados dentro del mismo año. Bajo el supuesto de rareza del lazo, estos pares aleatorios aproximan “no-lazos” y representan un contrafactual de **mezcla al azar** (*chance mixing*) dado el perfil demográfico observado.

En este esquema, la variable respuesta en el dataset analítico (casos + controles) puede describirse como:

$$
Y_{ij} =
\begin{cases}
1 & \text{si } (i,j) \text{ es un lazo observado (caso)} \\
0 & \text{si } (i,j) \text{ proviene del muestreo de controles (par aleatorio)}
\end{cases}
$$

> **Nota metodológica (implementación pedagógica vs. replicación robusta):**  
> En esta implementación del workshop utilizamos una versión simplificada de *random pairing* para construir controles. Una replicación estricta del enfoque del paper requiere, al menos:  
> (i) ponderación con **pesos poblacionales** (*population weights*) en el muestreo/ensamble de pares, y  
> (ii) un **bootstrap a nivel de encuestado** (*respondent-level bootstrap*) para obtener errores estándar que reflejen la dependencia inducida por observaciones díadicas (*non-independence*).  

Además, existe una asimetría estructural: los **casos** (ego–confidant) están naturalmente “anidados” en el ego, mientras que los **controles** quedan “cruzados” entre muchos respondentes. Esa estructura dificulta imponer una sola jerarquía clara de anidamiento para un modelo multinivel estándar, y por ello el paper recurre a una estrategia de inferencia basada en **bootstrap a nivel de encuestado**: re-muestrean respondentes, reconstruyen casos y controles dentro de cada iteración (incluyendo *random matching with replacement* para controles), re-estiman el modelo y obtienen errores estándar desde la variabilidad de los coeficientes a través de iteraciones


## 1. Cargar Datos Limpios

Cargamos los datos procesados en el paso de [Limpieza GSS](gss-cleaning.qmd).

```{r}
#| label: load-clean
#| message: false
#| warning: false

library(dplyr)
library(tidyr)
library(broom)
library(stargazer)

# Rutas de datos intermedios
FILE_1985 <- "data/clean_gss_1985.rds"
FILE_2004 <- "data/clean_gss_2004.rds"

# Cargar si existen (Placeholder logic)
if (file.exists(FILE_1985)) {
    egos_1985 <- readRDS(FILE_1985)
    cases_1985 <- egos_1985
    egos_unique_1985 <- cases_1985 %>%
        select(ego_id, ego_age, ego_sex, ego_race, ego_relig, ego_educ, year) %>%
        distinct()
} else {
    cases_1985 <- NULL
    egos_unique_1985 <- NULL
}

if (file.exists(FILE_2004)) {
    cases_2004 <- readRDS(FILE_2004)
    egos_unique_2004 <- cases_2004 %>%
        select(ego_id, ego_age, ego_sex, ego_race, ego_relig, ego_educ, year) %>%
        distinct()
} else {
    cases_2004 <- NULL
    egos_unique_2004 <- NULL
}

# Combinar años
if (!is.null(cases_1985) & !is.null(cases_2004)) {
    all_cases <- bind_rows(cases_1985, cases_2004)
    all_egos <- bind_rows(egos_unique_1985, egos_unique_2004)
} else {
    all_cases <- bind_rows(cases_1985, cases_2004)
    all_egos <- bind_rows(egos_unique_1985, egos_unique_2004)
}
```

## 2. Generación de Controles

Implementamos la construcción de no-lazos plausibles. Para cada encuestado, seleccionamos $k$ otros encuestados al azar para formar díadas de control.

```{r}
#| label: generate-controls

generate_controls <- function(ego_df, n_controls_per_case = 1) {
    if (is.null(ego_df) || nrow(ego_df) == 0) {
        return(NULL)
    }

    n_egos <- nrow(ego_df)

    # Expandir egos para generar múltiples controles
    controls <- ego_df[rep(1:n_egos, each = n_controls_per_case), ]

    # Samplear alters (otros egos)
    # Sampling with replacement as per matched sample strategy
    alter_indices <- sample(1:n_egos, nrow(controls), replace = TRUE)
    sampled_alters <- ego_df[alter_indices, ]

    # Asignar atributos del alter ficticio
    controls$alter_id <- sampled_alters$ego_id
    controls$alter_age <- sampled_alters$ego_age
    controls$alter_sex <- sampled_alters$ego_sex
    controls$alter_race <- sampled_alters$ego_race
    controls$alter_relig <- sampled_alters$ego_relig
    controls$alter_educ <- sampled_alters$ego_educ

    # Eliminar auto-lazos accidentales
    controls <- controls %>% filter(ego_id != alter_id)

    # Marcas: Y=0 (Control), is_kin=0 (Asumido no pariente)
    controls$tie <- 0
    controls$is_kin <- 0

    return(controls)
}

# Generamos controles por separado para mantener estructura temporal
controls_1985 <- if (!is.null(egos_unique_1985)) generate_controls(egos_unique_1985, n_controls_per_case = 10) else NULL
controls_2004 <- if (!is.null(egos_unique_2004)) generate_controls(egos_unique_2004, n_controls_per_case = 10) else NULL

all_controls <- bind_rows(controls_1985, controls_2004)
```

## 3. Distancia Sociodemográfica (*Sociodemographic Distance*)

Calculamos el vector de distancias $\mathbf{d}_{ij}$ para cada díada.

*   **Dimensiones Categóricas** (Sexo, Raza, Religión): Indicador de diferencia (*mismatch*).
    $$ d^{cat}_{ij} = \mathbb{I}(x^{cat}_i \neq x^{cat}_j) $$
*   **Dimensiones Continuas** (Edad, Educación): Diferencia absoluta.
    $$ d^{age}_{ij} = |age_i - age_j| $$

```{r}
#| label: calc-predictors

calculate_predictors <- function(dyad_df) {
    dyad_df %>%
        mutate(
            # Mismatch Indicators
            diff_sex = if_else(ego_sex != alter_sex, 1, 0),
            diff_race = if_else(ego_race != alter_race, 1, 0),
            diff_relig = if_else(ego_relig != alter_relig, 1, 0),

            # Absolute Differences
            age_diff = abs(ego_age - alter_age),
            edu_diff = abs(ego_educ - alter_educ)
        )
}

# Preparar dataset analítico
if (!is.null(all_cases)) all_cases$tie <- 1
if (!is.null(all_cases)) all_cases$is_kin <- 0

# Unir Casos y Controles
analysis_data <- bind_rows(
    all_cases %>% select(any_of(names(all_controls))),
    all_controls
)

if (nrow(analysis_data) > 0) {
    analysis_data <- calculate_predictors(analysis_data)
}
```

## 4. Modelos de Regresión Logística

Estimamos la probabilidad de lazo usando modelos logísticos.

### Modelo Base (*Main Effects*)

$$
\text{logit}\big(\Pr(Y_{ij}=1)\big) = \alpha + \boldsymbol{\beta}^\top \mathbf{d}_{ij} + \delta \cdot \mathbb{I}(year=2004)
$$

Donde los coeficientes $\beta_k$ representan la **fuerza de homofilia**:
*   $\beta_k < 0$: Mayor distancia reduce la probabilidad de lazo (Homofilia).
*   La magnitud indica cuán "costoso" es cruzar barreras sociales en esa dimensión.

### Modelo de Cambio Temporal (*Interaction Model*)

Para evaluar cambios entre 1985 y 2004, introducimos interacciones:

$$
\text{logit}\big(\Pr(Y_{ij}=1)\big) = \alpha + \boldsymbol{\beta}^\top \mathbf{d}_{ij} + \boldsymbol{\gamma}^\top (\mathbf{d}_{ij} \cdot \mathbb{I}_{2004}) + \dots
$$

*   $\gamma_k < 0$: La homofilia se intensificó (*stronger homophily*) en 2004.
*   $\gamma_k > 0$: La homofilia se debilitó (*weaker homophily*).

```{r}
#| label: models
#| results: asis

if (exists("analysis_data") && nrow(analysis_data) > 0) {
    # Modelo 1: Efectos principales (Main Effects)
    m1 <- glm(tie ~ diff_race + diff_relig + diff_sex + age_diff + edu_diff + factor(year),
        data = analysis_data,
        family = binomial(link = "logit")
    )

    # Modelo 2: Interacciones con Año (Cambio en homofilia)
    m2 <- glm(tie ~ (diff_race + diff_relig + diff_sex + age_diff + edu_diff) * factor(year),
        data = analysis_data,
        family = binomial(link = "logit")
    )

    stargazer(m1, m2,
        type = "html",
        title = "Replicación Tabla 3: Modelos Logísticos de Homofilia",
        column.labels = c("Modelo Base", "Interacción Temporal"),
        covariate.labels = c("Diff Raza", "Diff Relig", "Diff Sexo", "Diff Edad", "Diff Educ", "Año 2004"),
        dep.var.labels = "Probabilidad de Lazo",
        notes = "Nota: Errores estándar i.i.d. reportados. Una replicación robusta requeriría bootstrap ponderado."
    )
} else {
    print("No hay datos suficientes para correr los modelos.")
}
```

## Interpretación

Los coeficientes obtenidos ($\beta$) son parámetros de selección que utilizaremos para imputar redes. Dado el diseño de casos y controles, el intercepto $\alpha$ no refleja la densidad real de la red y requeriría una calibración (*intercept calibration*) basada en modelos de grado para simulaciones realistas.

## Referencias

- Smith, J. A., McPherson, M., & Smith-Lovin, L. (2014). Social Distance in the United States: Sex, Race, Religion, Age, and Education Homophily among Confidants, 1985 to 2004. *American Sociological Review*, 79(3), 432–456.
- McPherson, M., Smith-Lovin, L., & Brashears, M. E. (2009). Social Isolation in America: Changes in Core Discussion Networks over Two Decades. *American Sociological Review*, 71(3), 353-375.
- Handcock, M. S., Hunter, D. R., Butts, C. T., Goodreau, S. M., & Morris, M. (2008). *statnet: Software tools for the representation, visualization, analysis and simulation of network data*.
