---
title: "Imputando Redes desde Encuestas"
author: "Aníbal Olivera"
date: "2025-01-08"
format:
  html:
    toc: true
    number-sections: true
---

## 1. Introducción

Una limitación frecuente en ciencias sociales es que muchas encuestas miden atributos individuales (actitudes, demografía) pero no recopilan información sobre las redes personales de los encuestados. Sin embargo, sabemos que el **contexto social** (*social context*) —la composición de la red personal— es crucial para explicar comportamientos, opiniones y difusión de información.

Este módulo implementa la metodología de **McPherson & Smith (2019)** para **imputar contextos sociales interpersonales** en encuestas que no midieron redes. La idea central es utilizar los parámetros de homofilia estimados previamente (en `2-homophily-strength.qmd`) para reconstruir probabilísticamente el "entorno social" de cada encuestado.

El módulo se divide en dos partes:
1.  **Parte A (Metodológica):** Imputación de ego-redes para calcular variables de exposición social (contexto) a nivel individual.
2.  **Parte B (Extensión Pedagógica):** Simulación de redes completas ($N=1000$) utilizando modelos ERGM calibrados, útil para experimentos de difusión.

### 1.1. Marco Conceptual: Blau Space y Estructura de Oportunidades

La imputación se basa en la teoría del **Blau Space** (*espacio de Blau*), donde los individuos se posicionan en un espacio multidimensional definido por sus atributos sociodemográficos (edad, educación, raza, religión, etc.).

La probabilidad de un lazo entre dos personas $i$ y $j$ depende de dos fuerzas:
1.  **Distancia Social:** La "preferencia" por la similitud (*homophily*).
2.  **Estructura de Oportunidades:** La disponibilidad demográfica de potenciales alteri (*opportunity structure*).

Definimos la distancia de Blau $\mathbf{d}_{ij}$ vectorialmente, tal como en el módulo anterior:

*   **Variables Categóricas:** $d_{ij} = 1$ si $x_i \neq x_j$ (mismatch), $0$ si son iguales.
*   **Variables Continuas:** $d_{ij} = |x_i - x_j|$ (diferencia absoluta).

El modelo de McPherson & Smith (2019) postula que los coeficientes $\beta$ (betas) estimados en una encuesta de ego-redes (como el GSS) capturan la **fuerza de la homofilia** inherente a la sociedad, y por tanto son "transportables" a otras encuestas para reconstruir quiénes formarían el entorno social probable de un individuo.

### 1.2. De Betas a Probabilidades Relativas

Recordemos el modelo logístico estimado previamente:

$$ \text{logit}(P(Y_{ij})=1) = \alpha + \boldsymbol{\beta}' \mathbf{d}_{ij} $$

Esto implica que el **peso relativo** de un lazo entre $i$ y $j$, ignorando el intercepto base, es proporcional a:

$$ w_{ij} \propto \exp(\boldsymbol{\beta}' \mathbf{d}_{ij}) $$

En el diseño de casos y controles, el intercepto $\alpha$ es artificial. Sin embargo, los pendientes $\boldsymbol{\beta}$ nos dicen cuánto más (o menos) probable es un lazo relativo a un par aleatorio.

*   Para **imputar ego-redes (Contexto)**: Usamos estos pesos $w_{ij}$ para muestrear alteri del pool de encuestados.
*   Para **simular redes completas (ERGM)**: Necesitamos calibrar un término estructural (como `edges`) que reemplace al intercepto $\alpha$, ajustando la densidad global de la red.

## 2. Parte A: Imputación de Contexto Social (Ego-Redes)

El objetivo es calcular, para cada encuestado $i$ en una encuesta objetivo (*target survey*), un vector de contexto $C_i$. Por ejemplo:
*   Proporción de amigos de diferente raza.
*   Opinión política promedio de sus amigos.

### 2.1. Datos de Entrada (Inputs)

Necesitamos dos insumos:
1.  **Survey Data:** La encuesta objetivo con atributos demográficos ($X$) y variables de resultado ($Y$).
2.  **Betas de Homofilia:** Vector de coeficientes $\boldsymbol{\beta}$ estimados desde el GSS.

```{r}
#| label: setup-part-a
#| message: false
#| warning: false

library(dplyr)
library(tidyr)
library(ggplot2)

# --- 1. Definir Betas (Placeholder basado en Smith & McPherson 2014, Modelo 2) ---
# En una aplicación real, cargaríamos readRDS("data/betas_smith2014.rds")
# Aquí usamos valores aproximados de la Tabla 3 para demostración.
# Nota: Signo negativo -> homofilia (menor prob de lazo con distancia)

betas_homophily <- c(
    diff_race = -1.695, # Efecto neto aproximado para 2004
    diff_relig = -1.485,
    diff_sex = -0.229,
    age_diff = -0.052,
    edu_diff = -0.201
)

# --- 2. Cargar Survey Data (Placeholder o Simulación) ---
# TODO: Reemplazar con carga real: survey_df <- readRDS("data/target_survey.rds")

# Generamos un survey sintético pequeño para demostración (N=200)
set.seed(123)
survey_df <- data.frame(
    id = 1:200,
    age = sample(18:80, 200, replace = TRUE),
    sex = sample(c("Male", "Female"), 200, replace = TRUE),
    race = sample(c("White", "Black", "Other"), 200, replace = TRUE, prob = c(0.7, 0.15, 0.15)),
    relig = sample(c("Protestant", "Catholic", "None"), 200, replace = TRUE),
    educ = sample(8:20, 200, replace = TRUE), # Años de educación
    # Variable de "Outcome" (ej. Ideología, 1=Conservador, 0=Liberal)
    ideology = sample(0:1, 200, replace = TRUE)
)

cat("Dimensiones Survey Target:", dim(survey_df), "\n")
head(survey_df)
```

### 2.2. Algoritmo de Imputación

Para cada Ego $i$:
1.  Calculamos la distancia $\mathbf{d}_{ij}$ con todos los otros $j$ en el pool (o una muestra grande).
2.  Calculamos el peso de muestreo $w_{ij} = \exp(\sum \beta_k d_{ijk})$.
3.  Seleccionamos $k$ alteri (ej. $k=5$) usando muestreo ponderado sin reemplazo.
4.  Calculamos estadísticas resumen de los alteri seleccionados -> Contexto $C_i$.

```{r}
#| label: imputation-funs

# Función de distancia social
calc_social_distance <- function(ego, pool_df) {
    # Calcula distancias vectorizadas
    d_race <- ifelse(ego$race != pool_df$race, 1, 0)
    d_relig <- ifelse(ego$relig != pool_df$relig, 1, 0)
    d_sex <- ifelse(ego$sex != pool_df$sex, 1, 0)
    d_age <- abs(ego$age - pool_df$age)
    d_educ <- abs(ego$educ - pool_df$educ)

    # Retorna matriz o dataframe de distancias
    data.frame(
        diff_race = d_race, diff_relig = d_relig, diff_sex = d_sex,
        age_diff = d_age, edu_diff = d_educ
    )
}

# Algoritmo de imputación para un solo Ego
impute_ego_net <- function(ego_idx, df, betas, k_alters = 3) {
    ego <- df[ego_idx, ]
    pool <- df[-ego_idx, ] # Excluir al mismo ego

    # 1. Calcular distancias
    dists <- calc_social_distance(ego, pool)

    # 2. Calcular puntaje lineal (logits)
    # Suma ponderada: beta1*d1 + beta2*d2 ...
    # Asegurar que los nombres coincidan con betas
    linear_pred <-
        betas["diff_race"] * dists$diff_race +
        betas["diff_relig"] * dists$diff_relig +
        betas["diff_sex"] * dists$diff_sex +
        betas["age_diff"] * dists$age_diff +
        betas["edu_diff"] * dists$edu_diff

    # 3. Calcular pesos (no normalizados es suficiente para 'sample')
    weights <- exp(linear_pred)

    # 4. Muestrear alteri
    alter_indices <- sample(seq_len(nrow(pool)), size = k_alters, replace = FALSE, prob = weights)
    sampled_alters <- pool[alter_indices, ]

    return(sampled_alters)
}

# Ejecutar sobre una muestra (Pedagógico)
# En producción, usar loops optimizados o paralelización (foreach)
results_context <- list()

# Corremos para los primeros 50 casos como demo
ids_to_run <- 1:50

for (i in ids_to_run) {
    alters <- impute_ego_net(i, survey_df, betas_homophily, k_alters = 5)

    # Calcular variables de contexto
    # Ej: % de alters con Ideología=1 (Conservador)
    # Ej: % de alters de diferente raza

    ctx_ideology_mean <- mean(alters$ideology, na.rm = TRUE)
    ctx_diff_race_prop <- mean(alters$race != survey_df$race[i])

    results_context[[i]] <- data.frame(
        id = survey_df$id[i],
        ctx_ideology = ctx_ideology_mean,
        ctx_diff_race = ctx_diff_race_prop
    )
}

context_df <- bind_rows(results_context)
cat("Contexto imputado (primeros casos):\n")
head(context_df)
```

### 2.3. Exploración de Resultados

Verificamos que la imputación tiene sentido. Por ejemplo, la proporción de amigos de diferente raza debería ser baja (homofilia racial), o al menos menor que el azar puro.

```{r}
#| label: exploration-part-a

if (nrow(context_df) > 0) {
    summary(context_df$ctx_diff_race)

    # Graficar distribución de exposición ideológica
    ggplot(context_df, aes(x = ctx_ideology)) +
        geom_histogram(bins = 10, fill = "steelblue", color = "white") +
        labs(
            title = "Distribución del Contexto Ideológico Imputado",
            xlab = "Prop. Alters Conservadores", ylab = "Frecuencia"
        ) +
        theme_minimal()
}
```

### 2.4. Modelo de Resultados (Outcome Model)

Una vez imputado el contexto, podemos estimar modelos de "efectos de red". Advertencia: esto no corrige endogeneidad, solo transporta la estructura de homofilia.

```{r}
#| label: outcome-model
#| eval: false

# Ejemplo conceptual
# Unir contexto al survey original
full_data <- left_join(survey_df, context_df, by = "id")

# Modelo: Ideología propia ~ Edad + Educ + Ideología_Amigos
glm(ideology ~ age + educ + ctx_ideology, data = full_data, family = binomial)
```

## 3. Parte B: Simulación de Redes Completas (ERGM)

Para experimentos de difusión (Agent-Based Models), a veces necesitamos no solo ego-redes aisladas, sino una **topología de red completa** ($N \times N$).

Para esto, extendemos la lógica anterior a un modelo **ERGM** (Exponential Random Graph Model). En lugar de muestrear alteri individualmente, simulamos la red entera condicional a los atributos de los nodos.

$$ P(X=x) \propto \exp( \theta_{edges} \cdot L(x) + \theta_{homophily} \cdot H(x) ) $$

Donde la parte de homofilia ($\theta_{homophily}$) proviene de nuestros betas transformados.

### 3.1. Transformación de Coeficientes

En ERGM, el término `nodematch("race")` cuenta el número de lazos entre personas de la **misma** raza.
Nuestros betas de Smith (2014) son para `diff_race` (diferente raza).
Por tanto:
*   $\beta_{diff} < 0$ (homofilia).
*   $\theta_{match} \approx - \beta_{diff} > 0$ (preferencia por similitud).

### 3.2. Calibración de Densidad

El intercepto $\alpha$ original del diseño casos-controles no es válido para la red completa. Debemos calibrar el parámetro $\theta_{edges}$ para que la red simulada tenga una densidad realista (ej. grado promedio ~ 3 o 10, o densidad ~ 0.03 para N=1000).

El script adjunto `02_ATP_network_ergm.R` realiza exactamente este proceso:
1.  Define una red vacía con atributos de encuesta (ATP).
2.  Fija los coeficientes de homofilia (transformando signos).
3.  Optimiza iterativamente el coeficiente `edges` hasta alcanzar la densidad objetivo.
4.  Simula $M$ redes.

### 3.3. Ejecución del Script ERGM

A continuación, mostramos cómo ejecutar la simulación utilizando el script proporcionado.

```{r}
#| label: run-ergm-script
#| eval: false

# El script '02_ATP_network_ergm.R' contiene la lógica completa.
# Requiere los archivos de datos en 'data/01_ATP_GSS_imputation/' (verificar rutas).

source("02_ATP_network_ergm.R")

# Esto generará archivos RDS en 'data/02_ATP_network_ergm/'
# con nombres como 'ATP_net_sim_1000_001.rds'
```

### 3.4. Análisis de Red Simulada

Cargamos una de las redes simuladas para verificar sus propiedades estructurales.

```{r}
#| label: analyze-sim-net
#| message: false
#| warning: false

library(network)
library(sna)

# Placeholder: Ruta a un archivo generado
sim_net_path <- "data/02_ATP_network_ergm/ATP_net_sim_1000_001.rds"

if (file.exists(sim_net_path)) {
    sim_net <- readRDS(sim_net_path)

    cat("Tamaño de red:", network.size(sim_net), "\n")
    cat("Densidad:", network.density(sim_net), "\n")

    # Distribución de Grado
    deg <- degree(sim_net, gmode = "graph")
    summary(deg)

    hist(deg, main = "Distribución de Grado (Red Simulada)", col = "tomato")
} else {
    cat("Archivo de red simulada no encontrado. Ejecuta el script ERGM primero.\n")
}
```

## 4. Conclusión

Hemos demostrado dos formas de usar encuestas para análisis de redes:
1.  **Imputación de Contexto (Ego):** Flexible, permite estimar exposición social para cada individuo en cualquier encuesta con demográficos. Útil para regresiones.
2.  **Simulación ERGM (Full):** Crea topologías coherentes con la homofilia observada. Útil para modelos de difusión y simulación compleja.

Ambos métodos asumen que la estructura de preferencias (homofilia) es estable y transportable entre la fuente (GSS) y el objetivo.
