---
title: "Imputando Redes desde Encuestas"
author: "Aníbal Olivera"
date: "2025-01-08"
format:
  html:
    toc: true
    number-sections: true
---

# Introducción

Una limitación frecuente en ciencias sociales es que muchas encuestas miden atributos individuales (actitudes, demografía) pero no recopilan información sobre las redes personales de los encuestados. Sin embargo, sabemos que el **contexto social** (*social context*) —la composición de la red personal— es crucial para explicar comportamientos, opiniones y difusión de información.

Este módulo implementa la metodología de **McPherson & Smith (2019)** para imputar contextos sociales basándose en el principio de homofilia en el **Blau Space**. Replicamos parcialmente su análisis utilizando la **ANES 2016**.

# Marco Conceptual: Blau Space

El **Espacio de Blau** es un espacio multidimensional definido por coordenadas sociodemográficas (edad, educación, raza, religión). La distancia entre dos individuos $i$ y $j$ en este espacio predice la probabilidad de que exista un lazo entre ellos.

Utilizamos los coeficientes de homofilia ($\beta$) estimados previamente (Smith & McPherson 2014) para definir el peso de un lazo potencial:

$$ w_{ij} \propto \exp(\boldsymbol{\beta}' \mathbf{d}_{ij}) $$

Donde $\mathbf{d}_{ij}$ es el vector de distancias (diferencias absolutas o *mismatches* categóricos).

# Parte A: Replicación ANES 2016 (Democrat Scale)

Replicamos la **Tabla 2** de McPherson & Smith (2019), modelando la afinidad hacia el Partido Demócrata (*Democrat Scale*).

## 4.1. Carga de Datos

Cargamos datos limpios de la ANES 2016 (preparados en `anes-cleaning.qmd`).

```{r}
#| label: load-anes
#| message: false
#| warning: false

library(dplyr)
library(tidyr)
library(spdep)
library(spatialreg)

# Cargar datos limpios
DATA_PATH <- "data/anes_2016_derived/anes_clean.rds"

if (file.exists(DATA_PATH)) {
  final_df <- readRDS(DATA_PATH)
  cat("Datos ANES cargados. N =", nrow(final_df), "\n")
} else {
  stop("Ejecuta primero anes-cleaning.qmd para generar los datos.")
}
```

## 4.2. Construcción de Pesos (W)

Construimos una matriz de pesos espaciales $W$ basada en la similitud demográfica. Para eficiencia computacional, utilizamos una aproximación *k-nearest* (k=50) en probabilidad.

```{r}
#| label: construct-w
#| message: false

# Betas de Homofilia (Smith & McPherson 2014-like)
betas <- c(race = -1.9, relig = -1.4, sex = -0.3, age = -0.05, educ = -0.15)

# Matrices de Distancia
X_age <- final_df$age
X_educ <- final_df$educ
X_sex <- final_df$female
X_race <- as.integer(final_df$race_raw) 
X_relig <- as.integer(final_df$relig_raw)

cat("Calculando distancias en Blau Space...\n")

# Distancias Vectorizadas
D_age <- abs(outer(X_age, X_age, "-"))
D_educ <- abs(outer(X_educ, X_educ, "-"))
D_sex <- abs(outer(X_sex, X_sex, "-"))
D_race <- outer(X_race, X_race, function(x,y) ifelse(x!=y, 1, 0))
D_relig <- outer(X_relig, X_relig, function(x,y) ifelse(x!=y, 1, 0)) # Mismatch

# Predictor Lineal (Log-odds)
eta <- betas["age"]*D_age + betas["educ"]*D_educ + betas["sex"]*D_sex +
       betas["race"]*D_race + betas["relig"]*D_relig

# Pesos (Probabilidad relativa)
S <- exp(eta)
diag(S) <- 0

# Sparsify: Top K=50 vecinos
N <- nrow(final_df)
k <- 50
neighbors <- vector("list", N)

# Estrategia matriz densa para selección (viable para N=4000)
for(i in 1:N) {
   row_vals <- S[i, ]
   neighbors[[i]] <- order(row_vals, decreasing=TRUE)[1:k]
}

class(neighbors) <- "nb"
attr(neighbors, "region.id") <- as.character(1:N)
attr(neighbors, "call") <- match.call()
# Hacemos lista de pesos row-standardized
W_listw <- nb2listw(neighbors, style="W")

cat("Matriz W construida (k=50).\n")
```

## 4.3. Modelos de Regresión

Estimamos dos modelos para explicar la simpatía por el Partido Demócrata ($Y$):

1.  **Modelo 1 (Base):** Solo predictores demográficos ($X$).
2.  **Modelo 2 (Contexto):** Demografía + Lag Espacial ($W y$).

$$ y = \rho W y + X \beta + \epsilon $$

```{r}
#| label: estimate-models
#| message: false

# Fórmula Base
# Usamos dummies explícitas creadas en limpieza
fmla_base <- y ~ age + educ + female + 
             race_black + race_hispanic + race_asian + race_native + race_other +
             relig_catholic + relig_jewish + relig_none + relig_other

# Modelo 1: OLS
m1 <- lm(fmla_base, data = final_df)

# Modelo 2: Lag Espacial (Estimación robusta via OLS con Lag manual)
# Nota: Usamos aproximación OLS (y ~ Wy + X) para estabilidad en el workshop.
Wy <- lag.listw(W_listw, final_df$y)
final_df$Wy <- Wy
fmla_lag <- update(fmla_base, ~ . + Wy)
m2_ols <- lm(fmla_lag, data = final_df)

# Resultados
summary(m1)
summary(m2_ols)
```

## 4.4. Discusión de Resultados

**Comparación de Coeficientes:**

```{r}
#| label: compare-coefs
#| echo: false

c1 <- coef(m1)
c2 <- coef(m2_ols)

cat("--- Comparación de Efectos ---\n")
cat(sprintf("Spatial Rho (Contexto): %.3f\n\n", c2["Wy"]))

df_comp <- data.frame(
  Variable = c("Black", "Hispanic", "Catholic", "Female"),
  Model1 = c(c1["race_black"], c1["race_hispanic"], c1["relig_catholic"], c1["female"]),
  Model2 = c(c2["race_black"], c2["race_hispanic"], c2["relig_catholic"], c2["female"])
)
df_comp$Reduction = df_comp$Model1 - df_comp$Model2
print(df_comp, digits=3)
```

El patrón general es que, al pasar del Modelo 1 (solo demografía) al Modelo 2 (demografía + término espacial de “contexto social” imputado), muchos coeficientes demográficos se reducen en magnitud. La lectura sustantiva que proponen es directa: parte de lo que uno atribuiría a “efectos individuales” de raza, religión, educación, etc., en realidad refleja que distintos grupos tienden a habitar contextos sociales distintos (en el sentido de qué tipo de opiniones políticas es más probable que los rodeen dadas sus ubicaciones en el espacio de Blau).

El paper ilustra esto con ejemplos numéricos. Para religión, señalan que el contraste entre católicos vs. protestantes permanece significativo pero su magnitud cae de manera importante al controlar contexto; y algo análogo ocurre con “none” (sin religión) versus protestantes. En términos de raza/etnicidad, enfatizan que el efecto asociado a Hispanic y a Black también disminuye sustantivamente al introducir el término de contexto. También observan que el coeficiente de educación se reduce entre modelos, aunque en menor proporción relativa que varios de los contrastes categóricos. La conclusión interpretativa es que una fracción apreciable de las brechas demográficas en simpatía por el Partido Demócrata puede entenderse como diferencias en el “mundo social” probable en que se ubican los encuestados, más que como un efecto puramente individual/demográfico.

Luego viene el punto central: el término espacial (el contexto social imputado) es positivo y estadísticamente significativo en el Modelo 2. La interpretación es que quienes están, en promedio, rodeados por alters que muestran mayor simpatía por los demócratas tienden también a reportar mayor simpatía. Además, subrayan que el tamaño del efecto es grande: dan un ejemplo comparando dos escenarios idénticos en demografía, pero con contextos distintos (alters promedio “bajo” vs “alto” en la escala), y eso produce un cambio sustantivo en el valor predicho del encuestado, de un orden comparable o mayor que el de los predictores demográficos “clásicos”.

Finalmente, rematan con una idea sociológica fuerte: individuos que viven en mundos sociales muy distintos pueden terminar con alineamientos políticos muy diferentes, y ese mecanismo contextual puede “superar” (en magnitud sustantiva) algunas diferencias estrictamente demográficas cuando se intenta explicar simpatías partidarias.

# Parte B: Simulación de Redes Completas (ERGM)

Para experimentos de difusión (Agent-Based Models), extendemos la lógica anterior para simular una red completa ($N \times N$) usando modelos ERGM. Esto nos permite generar topologías coherentes donde la probabilidad de lazo $P(X_{ij}=1)$ está condicionada por la homofilia.

## 5.1. Ejecución Script ERGM

Utilizamos un script dedicado (`02_ATP_network_ergm.R`) que calibra la densidad de la red ajustando el parámetro `edges` mientras mantiene fijos los coeficientes de homofilia derivados de Smith & McPherson (2014).

```{r}
#| label: run-ergm
#| eval: false

# Este bloque ejecuta la simulación
source("02_ATP_network_ergm.R")
```

## 5.2. Análisis de Red Simulada

```{r}
#| label: analyze-sim
#| echo: true
#| eval: false

library(network)
library(sna)
# Cargar red simulada (ejemplo)
sim_net <- readRDS("data/02_ATP_network_ergm/ATP_net_sim_1000_001.rds")
hist(degree(sim_net, gmode="graph"), main="Distribución de Grado (Simulada)", col="tomato")
cat("Densidad:", network.density(sim_net), "\n")
```

# Conclusión

Hemos demostrado cómo el **Blau Space** permite:
1.  **Imputar Contexto:** Enriquecer encuestas recuperando la exposición social latente.
2.  **Simular Redes:** Generar sustratos realistas para modelos de difusión ABM.
