---
title: "Limpieza de Datos ANES 2016"
author: "Aníbal Olivera"
date: "2025-01-08"
format: html
---

# Introducción

Este módulo prepara los datos de la **American National Election Studies (ANES) 2016** para replicar el análisis de McPherson & Smith (2019).
Nuestro objetivo es construir un dataset analítico que contenga:
1.  **Outcome:** Escala de afinidad hacia el Partido Demócrata (*Democrat Scale*).
2.  **Demográficos:** Edad, Educación, Género, Raza/Etnicidad, Religión.

Utilizaremos el archivo original `anes_timeseries_2016.dta`.

# Carga de Datos

```{r}
#| label: load-data
#| warning: false
#| message: false

library(haven)
library(dplyr)
library(stringr)

# Ruta al archivo original
DATA_PATH <- "data/anes_timeseries_2016.dta"

if (file.exists(DATA_PATH)) {
  anes_raw <- read_dta(DATA_PATH)
  cat("Dataset cargado. Dimensiones:", dim(anes_raw), "\n")
} else {
  stop("Archivo ANES no encontrado.")
}
```

# Selección y Transformación

Seleccionamos las variables basándonos en los códigos del codebook (inspeccionados previamente).

**Mapeo de Variables:**
*   `V161095`: Democrat Thermometer (0-100)
*   `V161267`: Edad
*   `V161270`: Educación
*   `V161342`: Género
*   `V161310x`: Raza (Resumen)
*   `V161265x`: Religión (Resumen)
*   `V160101`: Peso Pre-electoral

```{r}
#| label: cleaning
#| message: false

anes_subset <- anes_raw %>%
  select(
    case_id = V160001,
    weight = V160101,
    dem_therm = V161095,
    age = V161267,
    educ_raw = V161270,
    gender_raw = V161342,
    race_raw = V161310x,
    relig_raw = V161265x
  ) %>%
  # Filtrar casos con peso válido y outcome válido (0-100)
  filter(weight > 0, dem_therm >= 0, dem_therm <= 100)

clean_df <- anes_subset %>%
  mutate(
    # Outcome: Asegurar numérico para análisis espacial
    y = as.numeric(dem_therm),
    
    # Age: Códigos negativos son missing
    age = if_else(age < 0, NA_real_, as.numeric(age)),
    
    # Gender: 1=Male, 2=Female
    female = case_when(
      gender_raw == 2 ~ 1,
      gender_raw == 1 ~ 0,
      TRUE ~ NA_real_
    ),
    
    # Education: Tratamos como escala numérica simple
    educ = if_else(educ_raw < 0, NA_real_, as.numeric(educ_raw)),
    
    # Variables Categóricas (Dummies para Tabla 2)
    # Race Ref: White (1)
    race_white_dummy = if_else(race_raw == 1, 1, 0),
    race_black = if_else(race_raw == 2, 1, 0),
    race_asian = if_else(race_raw == 3, 1, 0), # Asian/Pac Islr
    race_native = if_else(race_raw == 4, 1, 0),
    race_hispanic = if_else(race_raw == 5, 1, 0),
    race_other = if_else(race_raw == 6, 1, 0),
    
    # Religion Ref: Protestant (1, 2, 3)
    # 1=Mainline, 2=Evangelical, 3=Black Prot
    relig_protestant_dummy = if_else(relig_raw %in% c(1, 2, 3), 1, 0),
    relig_catholic = if_else(relig_raw == 4, 1, 0),
    relig_jewish = if_else(relig_raw == 6, 1, 0),
    relig_none = if_else(relig_raw == 8, 1, 0), # Not religious
    relig_other = if_else(relig_raw %in% c(5, 7), 1, 0)
  )

# Filtrar casos completos
final_df <- clean_df %>%
  haven::zap_labels() %>% # Eliminar etiquetas para evitar problemas de tipo (haven_labelled)
  filter(
    !is.na(y), !is.na(age), !is.na(educ), !is.na(female),
    !is.na(race_raw), !is.na(relig_raw)
  ) %>%
  as.data.frame() # Importante para compatibilidad con spdep

cat("N Final analítico:", nrow(final_df), "\n")
```

# Guardar Datos Derivados

Guardamos el dataset limpio para su uso en el módulo de imputación de redes.

```{r}
#| label: save-data

dir.create("data/anes_2016_derived", showWarnings = FALSE)
saveRDS(final_df, "data/anes_2016_derived/anes_clean.rds")
```
